【裁判字號】    88,上更(一),404
【裁判日期】    890627
【裁判案由】    返還借款
【裁判全文】
臺灣高等法院民事判決  八十八年度上更(一)字第四○四號
      上  訴  人  乙○○
      訴訟代理人  陳凱君律師
      複  代理人  吳梓生律師
      上  訴  人  甲○○      .
      訴訟代理人  劉厲生律師
右當事人間請求返還借款事件，兩造對於中華民國八十六年十一月十一日臺灣臺北地
方法院八十六年度訴字第三○四九號第一審判決各自提起上訴，經最高法院第一次發
回更審，本院判決如左：
      主      文
原判決關於駁回上訴人乙○○後開第二項之訴部分，暨命負擔訴訟費用之裁判均廢棄
。
上訴人甲○○應再給付上訴人乙○○新臺幣貳佰肆拾捌萬貳仟伍佰捌拾柒元，及其中
新臺幣貳佰壹拾貳萬捌仟玖佰陸拾陸元部分自民國八十六年八月二十八起日至清償日
止按年息百分之五計算之利息。
乙○○其餘上訴駁回。
甲○○之上訴駁回。
第一、二審及發回前第三審訴訟費用由上訴人甲○○負擔十分之九，餘由上訴人乙○
○負擔。
本判決所命給付，於上訴人乙○○以新臺幣捌拾貳萬捌仟元供擔保後，得假執行；但
上訴人甲○○如於假執行程序實施前，以新台幣貳佰肆拾捌萬貳仟伍佰捌拾柒元為上
訴人乙○○預供擔保，得免為假執行。
      事      實
甲、上訴人乙○○（下簡稱「乙○○」）方面：
    一、聲明：
        (一)原判決不利於乙○○之部分廢棄。
        (二)對造上訴人甲○○應再給付乙○○新臺幣二百四十八萬二千五百八十七元
          及自民國（下同）八十六年八月二十八日起至清償日止，按年息百分之五
          計算之利息。
        (三)乙○○願供擔保請准宣告假執行。
        (四)對造之上訴駁回。
    二、陳述：除與原審及本院前審判決記載相同者，予以引用外，補稱：
        (一)乙○○確已交付系爭新臺幣五百萬元借款：
          1.八十四年十二月四日匯給對造上訴人之配偶胡純璞新臺幣一百六十二萬
            七千二百元。
          2.八十四年十二月四日以新臺幣一百三十七萬二千五百元購買外匯，其中
            新臺幣三十七萬二千五百元是為交付系爭部分借款。
          3.八十五年一月十二日匯給胡純璞新臺幣三百萬元。
          上述款項加上匯款手續費新臺幣三百元，共計新臺幣五百萬元。而對造上
          訴人其後僅以八十五年四月十六日合作金庫面額九十萬元支票、八十五年
          四月二十五日高雄中小企銀面額一十萬元支票、八十五年六月十日大安商
          業銀行面額一百萬元支票清償部分借款新臺幣二百萬元。
        (二)對造上訴人曾於八十四年五月二十二日向乙○○借用美金四萬元（非本件
          請求部分），經乙○○於八十四年五月二十二日於中國農民銀行以新臺幣
          一百零四萬元匯出香港以為交付。上情亦經對造上訴人簽立借據載明：「
          茲向乙○○先生借美金四萬元正，利息每月百分之一點五，言明於本金歸
          還時連同於五月二十二日之借款所欠之利息一併支付。」對造上訴人於八
          十四年十二月二十日自中國農民銀行匯款至乙○○配偶蔡金珠帳戶之新臺
          幣一百萬元，乃為清償上開美金四萬元之借款，非為清償系爭新臺幣五百
          萬元之借款。
        (三)對造上訴人於八十四年十二月四日又向乙○○借用美金四萬元（非本件請
          求部分），經乙○○於同日向中國農民銀行以新臺幣一百三十七萬二千五
          百元結購美金五萬元，交付予對造上訴人。該次交付之美金五萬元，其中
          新臺幣一百萬元係為交付該日美金四萬元之借款（另新臺幣三十七萬二千
          五百元係為交付系爭五百萬元之部分借款，已如前述）。對造上訴人於八
          十五年三月二十六日交付面額新臺幣一百零九萬四千元之玉山銀行支票，
          係為返還上開美金四萬元之借款（其中五萬四千元為其利息及費用），亦
          非清償系爭新臺幣五百萬元借款。
        (四)對造上訴人就上證一號借據由其親自簽名一事，雖事後否認之，惟其並未
          證明其所為之自認與事實不符，且係出於錯誤而自認者，則其已不得就該
          自認為撤銷。而該借據已足以證明對造上訴人確實向乙○○為另二筆美金
          各四萬元之借款。鑑定報告雖認對造上訴人於上開借據與其他文件上之簽
          名不相符，惟該報告同時記載，因各項文件僅係影本，字跡欠清晰，鑑定
          結果僅供參考，是亦無礙於借據之真正。況當事人所為簽名，往往因人事
          地物之不同而有所相異，故縱使假設前述各項筆跡果不相符，亦不足以證
          明系爭借據非對造上訴人所簽。何況對造上訴人已就其簽名為自認在案，
          故該鑑定報告無礙對造上訴人親自簽名用印於系爭借據上之事實。
        (五)對造上訴人已承認乙○○已全數給付有關其所指之合作關係中應付之新臺
          幣八百萬元資金。另關於對造上訴人所指之合作關係，與本案無關，簡基
          淵無須證明如何為出資。
        (六)對造上訴人固以其已將所謂投資大陸房地產之團結東路房屋登記於乙○○
          名下，辯稱其已無須返還借款。惟查：
          1.將團結東路之房屋登記於乙○○名下，僅係對造上訴人履行該投資契約
            書之義務而已，並非其所主張兩造最後之類似「和解」之結清行為，此
            可由該投資契約書第四條規定：「乙方（即甲○○）確認已取得團結東
            路房屋之產權，並已登記為林元公司名義。乙方同意於林元公司取得『
            團結東路房地』之全部產權後，將『團結東路房地』辦理產權過戶登記
            為甲方（即乙○○）名義」。
          2.另查該投資契約書第七條約定：「雙方同意如未能於前定之期間內出售
            『團結東路房地』時，乙方應於二○○一年十二月三十一日以前以甲方
            投資額之壹點伍倍即新臺幣一千二百萬元之價款購買甲方投資『團結東
            路房地』之權利，並應返還『本借款』予甲方」。由上述約定可知，系
            爭借款乃係獨立於上述投資事項之外者。
          3.今因本件兩造已終止上述合作關係，故而上述「團結東路房地」仍登記
            於乙○○名下，以作為其出資新臺幣八百萬元之對價，而對造上訴人則
            因未完全清償其向乙○○所為借款，一再推諉，乙○○不得已始提起本
            件訴訟。
    三、證據：援用原審及本院前審提出之證據。
乙、上訴人甲○○（下簡稱「甲○○」）方面：
    一、聲明：
        (一)原判決不利於甲○○之部分廢棄。
        (二)右廢棄部分，駁回乙○○在第一審之訴。
        (三)對造之上訴及假執行之聲請駁回。
        (四)如受不利之判決，願供擔保請准免為假執行。
    二、陳述：除與原審及本院前審判決記載相同者，予以引用外，補稱：
        (一)由於甲○○已清償借款之抗辯。乙○○乃翻異前詞，主張其另於八十四年
          十二月四日借予甲○○美金四萬元云云。唯查：
          1.乙○○原主張已借款為四百六十二萬七千二百元，如加上美金四萬元，
            其總額已超過伍佰萬元，顯與兩造約定之借款金不相符合。
          2.如乙○○於八十四年十二月四日另借甲○○美金四萬元，一定會叫鄭鑫
            森自書借據或欠據，不可能由其胞姐於事後代為書寫之理。
          3.乙○○提出之前開借據，包括簽名在內，完全出自乙○○胞姐簡惠芳之
            手，只是蓋上甲○○公用之印章而已，已與常情有違。況該印章甲○○
            於八十五年二月十二日點交予乙○○執管二個月，自不得徒憑蓋有上開
            印章之借據，即得主張出借之依據。
          4.乙○○提出農銀信義分行八十四年十二月四日買匯水單，只是證明其曾
            向銀行購買旅行支票或外幣現鈔而已，並不足以證明其曾將買來外幣交
            予甲○○。參以乙○○做事一向仔細，由其撰具環環相扣，絲毫不漏之
            借款契約內容，即可見一斑，其主張之借款高達美金四萬元，其竟不命
            甲○○書寫收（借）條，亦與其個性及交易慣例有違。
          5.如甲○○除乙○○起訴狀所列借款兩筆外，倘另向其借款，基於訴訟經
            濟，其一定會一併起訴，斷不會置而不論，故其在原審於上訴人抗辯後
            ，始主張另於八十四年十二月四日向其借款美金四萬元，完全是沒有根
            據的。
          6.至於乙○○提出八十四年五月二十二日中國農民銀行買匯水單申請書，
            其發生時間在兩造八十四年十二月三日訂立借款契約之前，且與甲○○
            無關，否認其真正。
        (二)查乙○○於起訴狀已載明其於雙方訂立借款契約後，交付甲○○的款項只
          有新臺幣四百六十二萬七千二百元。雖原審八十六年十月二十二日筆錄載
          有收到新臺幣五百萬元，八十六年十月二十九日筆錄庭上提示乙○○提出
          之借據時，記載甲○○承認「有簽該張借據」，但其後亦記有「原告（指
          乙○○）自行攜帶美金四萬元至大陸」，「雙方以人民幣四十三萬五千六
          百八十二元和解」接著更表示「否認原證三借據之真正，並非我簽名蓋章
          ‧‧‧」。參以該筆錄將「被告鄭」二度記為「被告簡」，在在說明該二
          筆碌記載有失出，顯與事實不符。如以該記載主張甲○○「自認」，因該
          記載與事實不符，已如前述，甲○○自得依修正民事訴訟法第二百七十九
          條第三項規定，以訴狀為撤銷之意思表示。
        (三)雙方在大陸投資，由於經營理念不合，已於八十五年四月十六日訂立「投
          資權益（債權）變更轉讓協議書」，甲○○將在大陸投資轉讓予乙○○，
          終止合作，並依約定將資產全部登記在乙○○名下，其借款已因終止而轉
          為乙○○之出資，其委任律師致函亦為相同之主張，其向甲○○請求返還
          借款，亦屬無據。
    三、證據：援用原審及本院前審提出之證據。
      理      由
一、上訴人乙○○起訴主張：上訴人甲○○於八十四年十二月三日簽立借款契約書，
    向乙○○借款五百萬元，約定借款期間為二年，伊業於八十四年十二月四日、八
    十五年一月十二日依約交付新臺幣五百萬元予甲○○，詎甲○○並未依契約第二
    條、第七條之約定，交付支票及各項擔保，且未依約於八十五年一月三日給付第
    一期補償金，則依第七條第二項約定，上開借款已喪失期限利益，而於八十五年
    一月三日全部到期，甲○○僅於八十五年四月間返還新臺幣二百萬元，經先行抵
    充補償金後，尚欠本金新臺幣三百二十萬元及至八十六年八月二十一日止之補償
    金，共計新臺幣三百七十三萬一千二百元未為清償，為此請求甲○○返還上開金
    額及自起訴狀繕本送達翌日即八十六年八月二十八日起至清償日止按年息百分之
    五計算之利息等情（原審判命上訴人甲○○應給付上訴人乙○○新臺幣一百二十
    四萬八千六百一十三元，及其中新臺幣一百零七萬一千零三十四元部分自八十六
    年八月二十八日起至清償日止按年息百分之五計算之利息，而駁回其餘請求，兩
    造各就敗訴部分不服，分別提起上訴）。
    上訴人甲○○則以：兩造前為投資中國大陸不動產，於八十四年十二月三日訂立
    「投資契約書」，約定由雙方共同出資購買大陸安徽省蕪湖市○○○路六十七號
    房地（下簡稱團結東路房地），所需資金由乙○○出資新臺幣八百萬元，伊出資
    新臺幣五百萬元，而因伊資金不足，就伊應出資之新臺幣五百萬元，由乙○○借
    予支應，惟乙○○嗣僅交付借款新臺幣四百六十二萬七千二百元，伊就該借款已
    分三次清償，即八十四年十二月二十日匯款新臺幣一百萬元、八十五年三月二十
    六日以玉山銀行支票償還新臺幣一百零九萬四千元、八十五年四月十八日交付支
    票三紙金額共計新臺幣二百萬元，合計為新臺幣四百零九萬四千元，此外伊曾代
    乙○○墊付人民幣四十三萬五千六百八十二元折合新台幣一百三十九萬四千一百
    八十二元，經抵銷後，伊非但不欠乙○○，乙○○反應再給付伊新臺幣八十六萬
    餘元；又兩造嗣已協議終止合作投資關係，因雙方合作投資所購之團結東路房地
    已登記於乙○○名下，則其借予伊之款項已因合作終止而轉讓為乙○○之出資，
    故乙○○非但不得要求伊返還借款，更應將終止合作前伊已返還之款項及代付款
    悉數歸還等語，資為抗辯。
二、查兩造合夥投資大陸之不動產事業，因購買團結東路房地，約定上訴人乙○○出
    資新臺幣八百萬元，上訴人甲○○出資新臺幣五百萬元，甲○○因缺乏資金，乃
    向乙○○借款新臺幣五百萬元以為出資，雙方並於八十四年十二月三日簽訂「投
    資契約書」及「借款契約書」，乙○○就上述借款，分別於八十四年十二月四日
    、八十五年一月十二日各將新臺幣一百六十二萬七千二百元、三百萬元匯入甲○
    ○配偶胡純璞之帳戶內，又於八十四年十二月四日以新臺幣三十七萬二千五百元
    購買美金交付甲○○收受無訛等情，有上訴人乙○○提出之投資契約書一份、匯
    款申請書代收入傳票二紙、匯出匯款賣匯水單一紙及上訴人甲○○提出之借款契
    約書一份附卷足稽，復為兩造所不爭，自堪信為真實。甲○○嗣雖否認收受前述
    相當於新臺幣三十七萬二千五百元之美金，抗辯僅收受借款新臺幣四百六十二萬
    七千二百元云云，惟按當事人撤銷自認，除別有規定外，以自認人能證明與事實
    不符，且係出於錯誤而自認者，始得為之（修正前民事訴訟法第二百七十九條第
    三項規定參照）。本件甲○○於原審言詞辯論時已陳述「‧‧‧原先投資額一千
    三百萬元，原告（即乙○○）出八百萬元，我出五百萬元，我沒有錢，就向原告
    借五百萬元，而簽本件借款書；原告有交付一千三百萬元給我，包括其出資的八
    百萬元及借我的五百萬元．．．」等語明確（見原審卷第五五頁反面），顯已積
    極的表示收受借款新臺幣五百萬元之事實，而屬通常之自認，此與當事人對於他
    造主張之事實消極的不表示意見之擬制自認迥然有別，揆諸前揭說明，非有民事
    訴訟法第二百七十九條第三項之法定情形，不得任意撤銷，甲○○未能證明與事
    實不符，且係出於錯誤而自認者，其於原審八十六年十月二十九日言詞辯論時任
    意撤銷自認，改稱僅收受新臺幣四百六十二萬七千二百元云云，即難憑採。
三、次查，甲○○嗣曾持面額分別為新臺幣九十萬元、一十萬元、一百萬元之三紙支
    票償還新臺幣二百萬元之借款等情，有上訴人甲○○提出之收受支票收據一紙附
    卷可查，該清償新臺幣二百萬元借款之事實為兩造所不爭，堪信為真正。上訴人
    甲○○抗辯：伊於八十四年十二月二十日將新臺幣一百萬元匯入乙○○配偶蔡金
    珠之帳戶，及於八十五年三月二十六日以玉山銀行營業部面額新臺幣一百零九萬
    四千元支票（票號一二○八三二號）交付乙○○等情，固經上訴人乙○○自認無
    訛，惟乙○○否認上開二筆款項係為清償系爭借款，其主張該新臺幣一百萬元、
    一百零九萬四千元乃為分別清償甲○○於八十四年五月二十二日、同年十二月四
    日所借另二筆金額各為美金四萬元之借款等語。另就上訴人甲○○所辯：伊曾代
    乙○○墊付人民幣四十三萬五千六百八十二元（折合新臺幣一百三十九萬四千一
    百八十二元），得與本件借款請求抵銷乙節，亦為上訴人乙○○所否認，並主張
    ：兩造僅以協議書承認甲○○得以人民幣四十三萬五千六百八十二元向其報帳，
    其並未積欠甲○○人民幣四十三萬五千六百八十二元等語。經查：
    (一)上訴人乙○○主張甲○○於八十四年五月二十二日另向其借款美金四萬元乙節
      ，業據提出借據影本、中國農民銀行匯出匯款賣匯水單交易憑證、民間匯出款
      項結購外匯申報書、各項費用計算手稿（見原審卷第七六至七八頁、第八六頁
      ）為證。關於上開日期為八十四年十二月四日、記載「茲向乙○○先生借美金
      四萬元正，利息每月百分之一點五，言明於本金歸還時連同『於五月二十二日
      之借款』所欠之利息一併支付」等語之借據，上訴人甲○○先則承認為真正並
      陳稱：「我有簽該張借據，但那是房屋裝修費，因有匯率差，所以請他自行帶
      美金至大陸，而寫借據之義是因我們約定由我負擔裝潢費用，但我沒有錢，先
      向原告（即乙○○）周轉‧‧‧」等語（見原審卷第六四頁八十六年十月二十
      九日言詞辯論筆錄，該筆錄就此雖記載為「被告簡」之陳述，惟依該陳述內容
      觀之，顯非乙○○所言，故所載「被告簡」應為「被告鄭」之筆誤）。嗣甲○
      ○雖又否認借據之真正，然亦陳明：「上開所述裝潢費用之事屬實，但未簽借
      據」云云。若此，應認甲○○已自認其於八十四年五月二十二日向乙○○借款
      美金四萬元之事實。至於本院前審囑託內政部警政署刑事警察局鑑定結果，前
      開借據影本上「甲○○」之簽名與乙○○提出之八十五年六月十四日協議書、
      甲○○提出之永利證券股份有限公司證卷存摺、投資權益變更轉讓協議原本上
      之甲○○簽名字跡固不相符，有該局鑑驗通知書在卷足憑（見本院前審卷第一
      一三頁）。然該借據上「甲○○」之印文是為真正，業經甲○○自承在卷（見
      本院前審卷第八七頁），而依民法第三條第二項規定，如有用印章代簽名者，
      其蓋章與簽名應生同等之效力，則苟無證據證明印章係被盜用，自不得僅因非
      由甲○○本人簽名，遽爾否定該借據之真正。甲○○雖提出其於八十五年二月
      十二日點交印章予乙○○之清冊及於八十五年四月十六日取回印章之收據各一
      紙為證，抗辯乙○○趁保管伊印章之便，盜用印章於上開借據云云，惟姑不論
      依前開借據所載日期即「八十四年十二月四日」或證人簡惠芳所述該借據作成
      日期即「八十五年元月間」（見原審卷第六四頁反面），均不在乙○○持有甲
      ○○印章之期間內，抑且，乙○○持有印章之期間早在其提起本件訴訟前一年
      有餘，亦難想像其有預先蓋用印章偽造前開借據之可能，甲○○所辯印章遭盜
      用云云，殊難採信，故應認為該借據係為真正。況查，甲○○於八十四年七月
      三日、同年八月九日、同年九月十二日，各以面額新臺幣一萬五千元之支票支
      付乙○○，此有乙○○提出之交換票據明細查詢單、中國農民銀行存摺等在卷
      足稽（見原審卷第七九至八三頁），並經甲○○自認屬實（見本院前審卷第九
      六頁），該新臺幣一萬五千元之金額，適與美金四萬元按前月息百分之一點五
      之利率計算金額相當，依此，益證上訴人乙○○主張甲○○於八十四年五月二
      十二日，以月息百分之一點五之利率向其借款美金四萬元之事實為真正。至於
      甲○○抗辯該每月新臺幣一萬五千元之支票係支付伊代乙○○受取之房租云云
      ，既未提出租約及乙○○委請代收租金之相關證據足佐，洵非可採。綜此，甲
      ○○前述自認於八十四年五月二十二日向鄭基淵借款美金四萬元等情，應與事
      實相符，其嗣於八十九年五月十九日以準備書狀為撤銷自認之意思表示，揆諸
      民事訴訟法第二百七十九條第三項之規定，尚非法之所許。兩造於系爭借款以
      外，於八十四年五月二十二日既另有美金四萬元之借款，則乙○○主張甲○○
      於八十四年十二月二十日匯款新臺幣一百萬元係為清償該美金四萬元之借款而
      非系爭借款乙節，即非無據，堪予採信。
    (二)就甲○○於八十五年三月二十六日交付乙○○之玉山銀行營業部面額新臺幣一
      百零九萬四千元支票，固經上訴人乙○○之訴訟代理人於八十六年九月二十四
      日撰狀並於原審言詞辯論期日提出，表示係為清償系爭借款云云（見原審卷第
      四一頁反面），惟上訴人乙○○於當日並未到庭，乙○○嗣於原審八十六年十
      月二十二日言詞辯論期日，既更正陳述為「被告（即甲○○）所開立一百零九
      萬四千元玉山銀行支票係償還上開五萬（按應為四萬之誤）美金之折合新臺幣
      一百萬元借款」等語（見原審卷第五六頁），依民事訴訟法第七十二條之規定
      ，自不得仍依其訴訟代理人之陳述，認為乙○○就前述新臺幣一百零九萬四千
      元支票係為清償系爭借款之事實已為自認。而上訴人乙○○主張甲○○於八十
      四年十二月四日另向其借款美金四萬元乙節，業據提出前述八十四年十二月四
      日借據影本、中國農民銀行匯出匯款賣匯水單交易憑證（見原審卷第七六、八
      五頁）為證。上開借據雖非由甲○○本人親自簽名，但為真正，已如前述；而
      依上訴人乙○○提出其於八十四年十二月四日結匯新臺幣一百三十七萬二千五
      百元（其中新臺幣三十七萬二千五百元為系爭借款）之賣匯水單，雖僅記載係
      為購買國外房地產而匯款，不能證明借予甲○○之事實，惟該結匯日期既與前
      述借據日期相符，二者應屬同筆款項，是認甲○○確向乙○○借得該筆美金四
      萬元（即相當於新臺幣一百萬元所購之外匯）款項。而甲○○於八十五年三月
      二十六日所交付乙○○之面額新臺幣一百零九萬四千元支票，其金額與美金四
      萬元加計三個多月利息（按月息百分之一點五計算）之總額相若，則乙○○主
      張該新臺幣一百零九萬四千元係為清償八十四年十二月四日美金四萬元之借款
      而非系爭借款等情，即堪採信。
    (三)甲○○主張其為乙○○代墊裝潢費，經兩造協議以人民幣四十三萬五千六百八
      十二元計算云云，固據提出協議書一紙為證。惟觀諸該協議書所載「甲方雙方
      ‧‧‧達成如下協議：乙方（即甲○○）原經手的『團結東路六七號』代付款
      四十九萬五千六百八十二元人民幣，甲方（即乙○○）對此數額有異議，經協
      商，乙方同意減除六萬元，餘數四十三萬五千六百八十二元作為乙方向甲方報
      帳的依據。」等語，應僅係兩造就合夥事業之支出，協議得作為決算依據之金
      額，非謂乙○○積欠甲○○人民幣四十三萬五千六百八十二元，則甲○○以該
      金額與其對乙○○所負系爭借款債務主張抵銷，洵屬無據。
    綜右，甲○○就系爭新臺幣五百萬元借款，迄已清償之本息金額應為新臺幣二百
    萬元。
四、據右可知，甲○○向乙○○借貸新臺幣五百萬元，業經甲○○清償新臺幣二百萬
    元，而甲○○所提出之給付應先抵充利息，次充原本（民法第三百二十三條前段
    參照），是甲○○尚積欠借款本金新臺幣三百二十萬元，及自八十五年四月三日
    起至八十六年八月二十一日止之補償金新臺幣五十三萬一千六百十三元，惟就補
    償金部分，乙○○主張積欠之金額為新臺幣五十三萬一千二百元，自應依其主張
    。其詳細計算方式如下所示：
    (一)依借款契約書第六條約定，系爭借款以八十四年十二月三日為付款日，並經兩
      造蓋章確認無誤，此有卷附借款契約書為證，且經原審當庭勘驗比對契約原本
      無訛，復為兩造所不爭執，自屬信實。故計算契約第七條第一項所稱之補償金
      即以是日為付款日。又依借款契約第七條約定，甲○○應自付款日（即八十四
      年十二月三日）起每半年返還本金新臺幣一百二十五萬元，至全部本金完全付
      清為止，並自付款日起按月給付按應返還本金金額百分之一計算之補償金，先
      予敘明。
    (二)甲○○所開立面額各為新臺幣九十萬元、一十萬元、一百萬元之支票雖分別於
      八十五年四月十六日、四月二十五日、六月十日到期，惟觀諸乙○○於原審提
      出之借款及補償金明細表更正表，其以甲○○所償還之二百萬元直接抵充八十
      五年一月三日起至同年四月三日止之補償金，足見乙○○已拋棄同年四月三日
      起至實際償還日期間補償金之請求，逕認甲○○係於八十五年四月三日清償新
      臺幣二百萬元。故此新臺幣二百萬元，先抵充自借款日即八十四年十二月三日
      起至八十五年四月二日止之補償金新臺幣二十萬元（5,000,000元×1/100× 4
      月=200,000元），次抵充本金新臺幣一百八十萬元（2,000,000元-200,000元=
      1,800,000元），尚餘借款本金新臺幣三百二十萬元。
    (三)又甲○○自八十五年四月三日起至本件起訴當日之八十六年八月二十一日止，
      應付之補償金為新臺幣五十三萬一千六百十三元【自八十五年四月三日起至八
      十六年八月二日止為新臺幣五十一萬二千元（3,200,000元×1/100×16月=512
      ,000元）；自八十六年八月三日起至八十六年八月二十一日止為新臺幣一萬九
      千六百十三元（3,200,000元×1/100×19/31月=19,613元），512,000元+19,6
      13元=531,613元】。
五、復查，兩造分別出資新臺幣八百萬元、五百萬元合夥投資購買之團結東路房地，
    依雙方「投資契約書」第四條：「乙方（即甲○○）確認業已取得團結東路房屋
    之產權，並已登記為林元公司名義，乙方同意於林元公司取得團結東路房地之全
    部產權後，將團結東路房地辦理產權過戶登記為甲方（即乙○○）名義‧‧‧」
    之約定，應登記為上訴人乙○○名義。是故，兩造嗣於八十五年四月十六日簽訂
    「投資權益（債權）變更轉讓協議」（見原審卷第一○二頁），約定「甲乙雙方
    基於合夥協議在中國蕪湖市以林元貿易有限公司名義‧‧‧購買團結東路六七號
    房屋所有權和土地使用權‧‧‧現經充分協商由乙方（即甲○○）變更為甲方（
    即乙○○）經營，甲方受讓有關權利義務，為界定責任，雙方協議內容如下。：
    ‧‧‧二、乙方因購買‧‧‧團結東路六七號房屋所有權和土地使用權所產生的
    權利、義務和訴訟后的責任，變更為甲方享受、履行、承擔。‧‧‧」等語，無
    非僅係履行雙方投資契約書第四條之約定爾，與其後兩造終止合夥關係無涉，此
    觀乙○○遲至八十六年三月十八始委請律師發函甲○○表示「不再合作經營」等
    語，有甲○○提出之國際通商法律事務所函一紙（見原審卷第一一四頁）附卷足
    按，遠在雙方訂立上開「投資權益（債權）變更轉讓協議」之後，即得明證。兩
    造間之合夥關係嗣經協議終止（即民法第六百九十二條規定之「解散」），固為
    雙方所不爭，惟本件既不能證明兩造於合夥解散之時存在如何清算合夥財產之決
    議，自應依法進行清算程序，究難僅因合夥購買之房地現登記為乙○○之名義，
    即謂系爭借款因合作終止而當然轉讓為乙○○之出資，是甲○○據此抗辯不負返
    還借款云云，即非有據。
六、按解釋意思表示，應探求當事人之真意，不得拘泥於所用之辭句，民法第九十八
    條定有明文。又按解釋當事人之契約，應以當事人立約當時之真意為準，而真意
    何在，應通觀契約全文，以當時之事實及其他一切證據資料為斷定之標準，於文
    意上及論理上詳為推求，不能拘泥字面或截取書據中一二語，任意推解致失真意
    （最高法院十八年上字第一七二七號、十九年上字第二八號、十九年上字第五八
    號、十九年上字第四五三號、三十九年臺上字第一○五三號判例參照）。經查，
    依系爭借款契約書第七條約定，甲○○應於訂約之日簽發二十四紙支票交付乙○
    ○，而甲○○於任何一期支票退票未付時，即喪失期限利益，應立即將未清償之
    本金及補償款交付乙○○，惟簽發支票僅係作為支付工具，則探求雙方當事人立
    約當時之真意，應解為倘有任何一期分期償還款未繳納者，即視為債務全部到期
    ，甲○○喪失其期限利益。是故，本件甲○○雖未簽發支票，而無支票退票未付
    之情事，惟因其未依約於八十五年一月三日繳納第一期補償金，即已喪失期限利
    益，乙○○自得請求甲○○立即償還尚欠之本金及補償金。
七、末按對於利息，無須支付遲延利息，為民法第二百三十三條第二項所明定。經查
    ，系爭借款契約書第七條第一項約定：「清償方法：乙方應自付款日起每半年返
    還本金新臺幣壹佰貳拾伍萬元正，至全部本金完全付清為止；乙方並同意自付款
    日起按月給付甲方應返還之本金金額百分之一計算之補償金。」，細繹其內容，
    上開補償金乃因甲○○向乙○○借貸所應支付之對價，其性質即屬利息，揆諸前
    揭規定，就補償金部分自不得再請求支付遲延利息，故乙○○就補償金五十三萬
    一千二百元部分請求按年息百分之五計算之利息，於法無據。
八、綜上所述，本件甲○○向乙○○借款新臺幣五百萬元，甲○○已清償新臺幣二百
    萬元，以此抵充利息、本金後，甲○○尚積欠借款本金新臺幣三百二十萬元，及
    自八十五年四月三日起至八十六年八月二十一日止之補償金新臺幣五十三萬一千
    二百元，惟就補償金部分，乙○○不得請求計算遲延利息，從而，乙○○請求甲
    ○○給付新臺幣三百七十三萬一千二百元及自八十六年八月二十八日起至清償日
    止按年息百分之五計算之利息，於新臺幣三百七十三萬一千二百元及其中新臺幣
    三百二十萬元部分自八十六年八月二十八日起按年息百分之五計算利息之範圍內
    ，為有理由，逾此所為請求，即非正當，應予駁回。原審判命甲○○給付新臺幣
    一百二十四萬八千六百一十三元，及其中新臺幣一百零七萬一千零三十四元部分
    自八十六年八月二十八日起至清償日止按年息百分之五計算之利息，而駁回甲○
    ○其餘之訴。關於原審判命甲○○給付部分，及就部分所為准、免假執行之宣告
    ，並無不合，甲○○上訴意旨指摘原判決此部分不當，求予廢棄改判，為無理由
    ，應駁回其上訴。又原審就乙○○請求有理由部分，僅判命甲○○給付新臺幣一
    百二十四萬八千六百一十三元及其中新臺幣一百零七萬一千零三十四元部分之法
    定遲延利息，而駁回乙○○其餘之訴，尚有未合，乙○○就此部分提起上訴，求
    予廢棄改判，為有理由，自應由本院就該部分予以廢棄改判如主文第二項所示，
    並為准、免假執行之宣告。至於逾上開應准許部分，乙○○之請求為無理由，原
    審為其敗訴之判決，並無違誤，乙○○就此部分所為上訴，為無理由，應駁回其
    上訴。
九、本件為判決基礎之事證已臻明確，兩造其餘攻擊、防禦方法及提出之證據，於判
    決結果已無影響，爰不一一論述。
十、據上論結，本件乙○○之上訴為一部有理由，一部無理由，甲○○之上訴為無理
    由，依民事訴訟法第四百三十六條之一第三項、第四百五十條、第四百四十九條
    第一項、第七十九條但書、第七十八條、第四百六十三條、第三百九十條第二項
    、第三百九十二條，判決如主文。
中      華      民      國    八十九    年      六      月    二十七    日
                                          民事第二庭
                                              審判長法  官  尤  豐  彥
                                                    法  官  魏  麗  娟
                                                    法  官  梁  玉  芬
右正本係照原本作成。
上訴人乙○○不得上訴。
上訴人甲○○如不服本判決，應於收受送達後二十日內向本院提出上訴書狀，其未表
明上訴理由者，應於提出上訴後二十日內向本院補提理由書狀（均須按他造當事人之
人數附繕本）上訴時應提出委任律師或具有律師資格之人之委任狀；委任有律師資格
者，另應附具律師及格證書及釋明委任人與受任人有民事訴訟法第四百六十六條之一
第一項但書或第二項（詳附註）所定關係之釋明文書影本。
中      華      民      國    八十九    年      六      月    二十八    日
                                                    書記官  張  淑  華
附註：
民事訴訟法第四百六十六條之一（第一項、第二項）：
對於第二審判決上訴，上訴人應委任律師為訴訟代理人。但上訴人或其法定代理人具
有律師資格者，不在此限。
上訴人之配偶、三親等內之血親、二親等內之姻親，或上訴人為法人、中央或地方機
關時，其所屬專任人員具有律師資格並經法院認為適當者，亦得為第三審訴訟代理人
。


司法院資訊處製作；財團法人民間司法改革基金會備份。
